臺灣高等法院臺中分院刑事判決
110年度上訴字第1046號
上  訴  人  
即  被  告  潘柏豪


選任辯護人  林堡欽  律師（法扶律師）
上列上訴人因違反毒品危害防制條例案件，不服臺灣臺中地方法
院108年度訴字第2107號中華民國110年4月13日第一審判決（起
訴案號：臺灣臺中地方檢察署108年度偵字第12716、20529號）
，提起上訴，本院判決如下：
    主  文
上訴駁回。
    犯罪事實
一、甲○○明知愷他命、4-甲基甲基卡西酮、氯甲基卡西酮、硝甲
    西泮、氯乙基卡西酮、甲苯基乙基胺戊酮，均為毒品危害防
    制條例所列管之第三級毒品，未經許可，不得非法販賣，竟
    先、後3次各別起意，分別為下列之行為：
(一)甲○○基於意圖營利之販賣第三級毒品之犯意，於民國108年4
    月23日上午，以其所持用行動電話1支（含門號卡1枚，未扣
    案），使用暱稱「拉胡王」之微信通訊軟體（下稱微信），
    與許家銘（已成年）聯繫並談妥販賣交易第三級毒品愷他命
    事宜後，於同日上午11時許，在臺中市○○區○○路0000號前，
    以高於進價之新臺幣（下同）2000元之價格，販賣交付第三
    級毒品愷他命1包予許家銘，並當場向許家銘收得價金2000
    元而完成交易。
(二)甲○○另行基於意圖營利之販賣第三級毒品之犯意，先於108
    年5月5日上午6時餘許，在臺中市西屯區惠中路與市政北三
    路附近之土地公廟旁，向某真實姓名、年籍不詳之成年男子
    ，一次同時販入供己販賣所用之內含如附表編號一所示第三
    級毒品4-甲基甲基卡西酮、氯甲基卡西酮、硝甲西泮成分，
    及如附表編號二所示內含第三級毒品氯乙基卡西酮、甲苯基
    乙基胺戊酮、硝甲西泮成分之小惡魔毒品包共計18包（其中
    2包購入後，由其施用完畢，所餘16包部分，分別如附表編
    號一、二所示）、如附表編號三所示內含第三級毒品4-甲基
    甲基卡西酮成分之紅星圖案包裝之毒品包2包（上開部分以1
    萬元之價格買入），同時亦購入供己販賣所用之如附表編號
    四所示第三級毒品愷他命5包及其於以下時、地販賣交付予
    朱加淇之第三級毒品愷他命1包（合計愷他命6包，此部分以
    2萬元之價格販入）後【原判決於其犯罪事實欄一、(二)中
    ，漏載此部分甲○○意圖販賣而販入第三級毒品部分，由本院
    逕予補充】，於同日上午8時1分許至8時38分許之期間，以
    其所使用同前行動電話之微信帳號（顯示照片為太極圖案）
    ，與使用微信暱稱「沒瘦到43不出門」之朱加淇，聯繫並談
    妥毒品交易事宜後，於同日8時38分許，在臺中市○區○○街00
    號3樓之7之朱加淇住處大樓前，以高於進價之3500元之價格
    ，販賣交付第三級毒品愷他命1包（毛重約1.66公克）予朱
    加淇，並當場向朱加淇收取價金3500元而完成交易。
(三)甲○○另行基於意圖營利之販賣第三級毒品之犯意，於108年5
    月5日上午9時34分許至9時52分許之期間，以其所使用同上
    行動電話之微信帳號（顯示照片為太極圖案），與真實姓名
    、年籍均不詳之「邱宇霆」（下稱「邱宇霆」，無證據為未
    成年人，使用不知情之馬嘉伶暱稱「Joise Ki」之微信帳號
    ）聯繫，經其應允並同意販賣交易第三級毒品愷他命（起訴
    書載為不詳之第三級毒品，應予補充）予「邱宇霆」（詳細
    交易數量及價格，於見面時商談決定），並約定在臺中市西
    屯區忠平北路之「親家Q社區」前進行交易後，遂依約攜帶
    其有意供此次販賣時從中取用交付之如附表編號四所示第三
    級毒品愷他命5包，於同日上午10時許，駕駛車牌號碼000-0
    000號自小客車停放在臺中市西屯區忠平北路與經貿十一街
    口即上開「親家Q社區」前等待「邱宇霆」，然因其違規停
    車，為警上前盤查，其此次販賣第三級毒品愷他命之行為乃
    因而未能得逞而未遂。旋經甲○○同意搜索，為警在其上開車
    內起獲上揭其所有供販賣所用之如附表編號一至四所示第三
    級毒品扣案而查獲。
二、案經臺中市政府警察局刑事警察大隊移送臺灣臺中地方檢察
    署檢察官偵查起訴。 
    理  由
一、證據能力方面：
    按刑事訴訟法第159條之5規定：「（第1項）被告以外之人
    於審判外之陳述，雖不符前4條之規定，而經當事人於審判
    程序同意作為證據，法院審酌該言詞陳述或書面陳述作成時
    之情況，認為適當者，亦得為證據。（第2項）當事人、代
    理人或辯護人於法院調查證據時，知有第159條第1項不得為
    證據之情形，而未於言詞辯論終結前聲明異議者，視為有前
    項之同意」，其立法意旨在於傳聞證據未經當事人之反對詰
    問予以核實，原則上先予排除，惟若當事人已放棄詰問或未
    聲明異議，基於證據資料愈豐富，愈有助於真實發現之理念
    ，且強化言詞辯論原則，法院自可承認該傳聞證據例外擁有
    證據能力。經查，有關下述所引用未符合刑事訴訟法第159
    條之1至第159條之4所示之證據，業據檢察官、上訴人即被
    告甲○○（下稱被告）及其辯護人於本院明示同意作為證據（
    見本院卷第83頁），且經本院於審理時當庭直接提示而為合
    法之調查，檢察官、被告及其辯護人均未於言詞辯論終結前
    聲明異議（見本院卷第107至122頁），本院審酌前開證據作
    成或取得之狀況，並無非法或不當取證之情事，故認為適當
    而均得以作為證據，是前開證據依刑事訴訟法第159條之5之
    規定，均具有證據能力。
二、訊據被告對於上揭事實坦承不諱（見本院卷第114至119頁）
    ，且查：
(一)前開犯罪事實，除據被告於原審（見原審卷第244頁、第298
    至299頁、第365至369頁）及本院（見本院卷第82頁、第114
    至119頁）坦認其情外，復有證人即不知情之涂玉玫於警詢
    （見108年度偵字第12716號卷第29至32頁，證人涂玉玫為警
    方查獲時，乘坐在被告所駕駛前開自用小客車車內右後座之
    人，其於警詢時證述扣案如附表編號一至四所示之物，均為
    被告所有等語）、證人許家銘於警詢、偵訊（見108年度偵
    字第12716號卷第126頁、第166至167頁）、證人朱加淇於警
    詢、偵訊【見108年度偵字第12716號卷第136頁、第167至16
    8頁。有關證人朱加淇於警詢、偵訊所稱案發日期108年5月8
    日，應為同年月5日之誤，且其於警詢所指向被告購得第三
    級毒品愷他命1包之毛重為2公克，較為精確之重量應為毛重
    1.66公克等情，均據被告於本院審理時供明（見本院卷第85
    、118頁），且由此亦得據以估算被告販賣第三級毒品愷他
    命予朱加淇之價格，確係高於進價】、證人馬嘉伶於偵訊時
    （見108年度偵字第12716號卷第262頁）之證述在卷可稽，
    且有職務報告書、車輛詳細資料報表、手機對話紀錄、監視
    器錄影畫面翻拍照片（見108年度偵字第12716號卷第21頁、
    第91頁、第133、139至144頁、第223至225、第251頁）在卷
    可憑。又被告於本院審理時自承其於如犯罪事實欄一、(二)
    所示時、地，同一次所販入供其販賣所用之第三級毒品，除
    其於買入後曾施用小惡魔毒品包2包，及供其於如犯罪事實
    欄一、(二)所示販賣時交付予朱加淇之第三級毒品愷他命1
    包外，所餘如附表編號一至四所示第三級毒品均已扣案等語
    （見本院卷第117至119頁），且如附表編號一至四所示之物
    ，經送檢驗之結果，確分別含有如附表編號一至四「備註」
    欄所示第三級毒品成分，有衛生福利部草屯療養院108年5月
    23日草療鑑字第1080500251號、同年6月3日草療鑑字第1080
    500252號鑑定書各1份（見108年度偵字第12716號卷第185至
    187頁、第189至191頁）在卷可參，足認被告前揭於原審及
    本院之自白均與事實相符而為可信。
(二)被告於如犯罪事實欄一、(二)所示案發時間，雖已為成年人
    ，且其販賣第三級毒品愷他命之對象朱加淇，於案發時為年
    滿19歲之未成年人，有被告及證人朱加淇之年籍資料在卷可
    考，然本案不惟尚無證據足認被告行為時主觀上對於朱加淇
    為未成年人之年紀有所認識或可預見，且被告此部分販賣第
    三級毒品犯行，既應適用被告行為時即修正前毒品危害防制
    條例相關規定【詳如本判決理由欄三、(一)所述】，故尚不
    生被告此次販賣第三級毒品行為，是否合於修正後毒品危害
    防制條例第9條第1項所增訂成年人對未成年人販賣毒品之判
    斷問題，附此敘明。
(三)又被告於如犯罪事實欄一、(二)所示行為前，先於案發同日
    即108年5月5日上午6時餘許，在臺中市西屯區惠中路與市政
    北三路附近之土地公廟旁，向某真實姓名、年籍不詳之成年
    男子，一次同時販入供己販賣所用之內含如附表編號一所示
    第三級毒品4-甲基甲基卡西酮、氯甲基卡西酮、硝甲西泮成
    分，及如附表編號二所示內含第三級毒品氯乙基卡西酮、甲
    苯基乙基胺戊酮、硝甲西泮成分之小惡魔毒品包共計18包（
    其中2包購入後，由其施用完畢，所餘16包部分，分別如附
    表編號一、二所示）、如附表編號三所示內含第三級毒品4-
    甲基甲基卡西酮成分之紅星圖案包裝之毒品包2包（上開部
    分由其以1萬元之價格買入）、同時亦購入供其販賣所用之
    如附表編號四所示第三級毒品愷他命5包及其於如犯罪事實
    欄一、(二)所示販賣時交付予朱加淇之愷他命1包（前開愷
    他命部分，係以2萬元之價格販入）後，於如犯罪事實欄一
    、(二)所示與朱加淇交易之時、地，以高於進價之3500元之
    價格，販賣交付第三級毒品愷他命1包（毛重約1.66公克）
    予朱加淇，並當場向朱加淇收得價金3500元而交易完成，且
    扣案如附表編號四所示第三級毒品愷他命5包，亦為被告於
    如犯罪事實欄一、(三)所示時間，攜往與「邱宇霆」之約定
    地點，用以供從中取用販賣交付予「邱宇霆」之第三級毒品
    等情，業據被告於本院審理時供明，且有上開如附表編號一
    至四所示第三級毒品扣案可佐，足可採信。原判決於其理由
    欄貳、三、(一)中固載及扣案如附表編號一至四所示之第三
    級毒品，均為被告實施販賣所持有之毒品，並予以宣告沒收
    之，然原判決漏未於其犯罪事實欄一、(二)中載及被告意圖
    供販賣而販入前揭第三級毒品之事實，容有未合，然因尚無
    礙於原判決此部分之論罪本旨，尚不構成應予撤銷之事由，
    由本院逕予補充之，附此陳明。
(四)查販賣毒品係違法行為，非可公然為之，且有其獨特之販售
    通路及管道，復無公定價格，容易增減分裝份量，而每次買
    賣之價量，可能隨時依雙方關係深淺、資力、需求量及對行
    情之認知、毒品純度、來源是否充裕、查緝鬆嚴、購買者被
    查獲時供述購買對象之可能風險評估等，而異其標準，非可
    一概而論。近年來政府為杜絕毒品之氾濫，對於查緝施用及
    販賣毒品之工作，無不嚴加執行，販賣毒品又係重罪，依一
    般經驗法則，販賣毒品者鋌而走險，苟非意在營利，所為何
    來，是販賣者從各種「價差」、「量差」或係「純度」謀取
    利潤方式，或有差異，然其所圖利益之非法販賣行為目的，
    則屬相同，並無二致。又衡諸毒品取得不易，量微價高，依
    一般社會通念以觀，凡為販賣之不法勾當者，倘非以牟利為
    其主要誘因及目的，應無甘冒被查緝法辦重刑之危險，平白
    無端義務為該買賣之工作，是其販入之價格必較售出之價格
    低廉，而有從中賺取買賣差價牟利之意圖及事實，應屬符合
    論理法則且不違背社會通常經驗之合理判斷。而被告本案如
    犯罪事實欄一、(一)至(三)所為，均屬約定有償之交易【其
    中如犯罪事實欄一、(三)部分為未遂】，且據被告於原審審
    理時供明：伊販賣2000元或3500元之愷他命，可以賺300元
    至500元，至如附表編號一至三所示第三級毒品，於本案查
    獲前，尚未有人洽購，然若有人跟伊購買，伊也會賣，此部
    分係每包賣500元，伊每包可以賺200元等語（見原審卷第36
    5頁），足認被告於實行上揭如犯罪事實欄一、(一)至(三)
    所示販賣第三級毒品既遂2次及販賣第三級毒品未遂1次之犯
    行時，主觀上確均各具有營利之意圖甚明。
(五)此外，復有被告所有供其販賣所用之如附表編號一至四所示
    第三級毒品扣案可佐，本件事證明確，被告前開各次犯行均
    足認定。
三、法律適用方面：
(一)被告行為後，毒品危害防制條例業經總統於109年1月15日以
    華總一義字第10900004091號令修正公布第2、4、9、11、15
    、17至20、21、23、24、27、28條、第32條之1、第33條之1
    、第34、36條條文，並增訂第35條之1，除第18、24條、第3
    3條之1條施行日期由行政院定之外，其餘自公布後6個月即1
    09年7月15日起生效施行。修正前毒品危害防制條例第4條第
    3項規定：「製造、運輸、販賣第三級毒品者，處7年以上有
    期徒刑，得併科新臺幣700萬元以下罰金。」，修正後毒品
    危害防制條例第4條第3項則規定：「製造、運輸、販賣第三
    級毒品者，處7年以上有期徒刑，得併科新臺幣1000萬元以
    下罰金。」，修正前、後毒品危害防制條例第4條第6項均同
    規定「前5項之未遂犯罰之。」；又修正前毒品危害防制條
    例第17條第2項規定：「犯第4條至第8條之罪於偵查及審判
    中均自白者，減輕其刑。」，修正後毒品危害防制條例第17
    條第2項則規定：「犯第4條至第8條之罪於偵查及歷次審判
    中均自白者，減輕其刑。」：再修正後該條例第9條第1項增
    訂成年人對未成年人販賣毒品應加重其刑之規定，經依刑法
    第2條第1項所定：「行為後法律有變更者，適用行為時之法
    律。但行為後之法律有利於行為人者，適用最有利於行為人
    之法律。」之規定而為新、舊法之比較後，因上開修正後之
    毒品危害防制條例相關規定並未較有利於被告，故被告本案
    所為販賣第三級毒品既遂2次及販賣第三級毒品未遂1次之行
    為，均應整體適用修正前毒品危害防制條例之規定。
(二)核被告如犯罪事實欄一、(一)、(二)所為，均係犯修正前毒
    品危害防制條例第4條第3項之販賣第三級毒品罪；又被告如
    犯罪事實欄一、(三)所為，則係犯修正前毒品危害防制條例
    第4條第6項、第3項之販賣第三級毒品未遂罪。而被告如犯
    罪事實欄一、(一)所示供販賣所持有之第三級毒品，既無積
    極事證足認已達於修正前毒品危害防制條例第11條第5項所
    定純質淨重20公克以上，自不生被告持有第三級毒品純質淨
    重20公克以上之低度行為，為其販賣之高度行為所吸收之問
    題；至被告如犯罪事實欄一、(二)、(三)所示意圖販賣而持
    有第三級毒品之低度行為，應分別為其此部分所為販賣第三
    級毒品既遂、未遂各1次之高度行為所吸收，均不另論之。
    而檢察官起訴書雖未敘及被告如犯罪事實欄一、(二)所示先
    行意圖販賣而販入並持有供販賣所用之第三級毒品行為，然
    此部分與起訴書所載被告如犯罪事實欄一、(二)、(三)所示
    販賣第三級毒品既、未遂各1次之犯行間，具有上述高、低
    度行為之吸收關係而為起訴效力所及，本院自應併予審理。
(三)被告如犯罪事實欄一、(一)至(三)所示販賣第三級毒品既遂
    2次、販賣第三級毒品未遂1次之犯行，犯意各別，行為時間
    互異，應予分論併罰。
(四)被告如犯罪事實欄一、(三)所為，已著手於販賣第三級毒品
    行為之實行而不遂，為未遂犯，爰依刑法第25條第2項之規
    定，按既遂犯之刑度減輕其刑。
(五)被告如犯罪事實欄一、(一)至(三)所為販賣第三級毒品既遂
    2次、販賣第三級毒品未遂1次之行為，均尚不合於修正前毒
    品危害防制條例第17條第2項規定之說明：
 1、被告上訴意旨及其辯護人於本院為被告所為辯護意旨固均略
    以：(1)被告如犯罪事實欄一、(一)所示販賣第三級毒品予
    許家銘部分，檢察官於108年8月2日偵訊時僅訊問被告「（
    問：〈提示微信對話〉這是否是你的對話？拉胡王是否就是你
    ？）不 是。（問：〈提示自助餐蒐證照片〉你有無去過該處
    ？）這就在我住的地方旁。」等語，並未訊問被告有無販賣
    第三級毒品予許家銘，且未提示許家銘之證詞及被告之辯解
    供其回憶，亦未明確告知被告所涉犯罪事實、罪名，有礙被
    告之訴訟防禦權，亦剝奪被告自白減刑之機會。(2)又被告
    如犯罪事實欄一、(二)所示販賣第三級毒品予朱加淇部分，
    被告於同上偵訊時已供稱伊有於108年5月5日上午8時許至臺
    中市○區○○街00號與朱加淇見面，且自承有論及毒品咖啡包
    等事，惟就被告有無出售第三級毒品予朱加淇，檢察官僅訊
    及：「（問：意思是你要給朱加淇毒品咖啡包？）這是我們
    兩人一起買一起喝，她說喝了很噁心」，而被告所稱「一起
    買一起喝」意義為何，是否係吸毒友濟間有償轉售，尚欠明
    瞭，檢察官未進一步訊及被告有無販賣第三級毒品予朱加淇
    ，即提起公訴，已剝奪被告自白減刑之機會。(3)被告如犯
    罪事實欄一、(三)所示販賣第三級毒品予「邱宇霆」未遂部
    分，檢察官於同前之偵訊時，僅就被告有無與暱稱「Joise 
    Ki」本人或朋友見面予以詢問，並未就被告前往案發現場之
    目的、有無與「邱宇霆」相約交易第三級毒品部分訊問被告
    ，申言之，檢察官未曾具體告知被告之犯罪嫌疑、犯罪事實
    ，俾供被告釋疑或承認犯罪，已妨礙被告訴訟上防禦之行使
    。(4)依最高法院101年度台上字第709號刑事判決意旨，司
    法警察調查犯罪製作警詢筆錄時，就犯罪事實未曾詢問，檢
    察官於起訴前亦未就該犯罪事實進行偵訊，均形同未告知犯
    罪嫌疑及所犯罪名，於此逕依其他證據資料提起公訴，致使
    被告無從於警詢及偵訊辯明犯罪嫌疑、甚或自白，以期獲得
    減刑寬典之機會，難謂非違程序規定而剝奪被告之訴訟防禦
    權，故於承辦員警未行警詢、檢察官疏未偵訊即行結案、起
    訴之特別情況，被告祇要於審判中自白，仍有修正前毒品危
    害防制條例第17條第2項規定之適用。而本案偵查檢察官未
    曾向被告諭知有關修正前毒品危害防制條例第17條第2項減
    刑之寬典規定，亦漏未就被告所涉犯罪事實詳細訊問並深究
    被告所執辯詞之真意，更未提示、告知被告有關證人許家銘
    、朱加淇、馬嘉伶等人所為之證詞，以利被告憶起案發過程
    並承認犯罪，即予偵結起訴，依照前開最高法院刑事判決意
    旨，被告祇要於法院審判中自白，即應獲此依修正前毒品危
    害防制條例第17條第2項規定減刑之寬典等語。
 2、按修正前毒品危害防制條例第17條第2項規定「犯第4條至第
    8條之罪於偵查及審判中均自白者，減輕其刑。」，係為鼓
    勵此類犯罪行為人自白、悔過，並期訴訟經濟、節約司法資
    源而設，而所謂之「自白」，雖不論該被告之自白，係出於
    自動或被動、簡單或詳細、一次或多次，然仍應承認其主要
    之犯罪事實之謂（最高法院98年度台上字第6928號、100年
    度台上字第3692號刑事判決意旨可參）。而被告上訴意旨所
    引用最高法院101年度台上字第709號刑事判決所揭示：「毒
    品危害防制條例第17條第2項規定：『犯第4條至第8條之罪於
    偵查及審判中均自白者，減輕其刑』，是一般而言，被告固
    須於偵查及審判中皆自白始有該減刑規定之適用。但所謂『
    自白』，並不以出於主動為必要，經由偵（調）、審機關之
    推究訊（詢）問而被動承認犯罪事實，亦屬之，此與『自首』
    須於有偵查犯罪權限之公務員或機關尚未發覺犯人之前，主
    動陳述其犯罪事實者不同。又訊問被告應先告知犯罪嫌疑及
    所犯所有罪名，並予以辯明犯罪嫌疑之機會，刑事訴訟法第
    95條第1款、第96條分別定有明文。而上開規定，依同法第1
    00條之2於司法警察官或司法警察詢問犯罪嫌疑人時，準用
    之。從而，司法警察調查犯罪於製作警詢筆錄時，就該犯罪
    事實未曾詢問，檢察官於起訴前亦未就該犯罪事實進行偵訊
    ，均形同未曾告知犯罪嫌疑及所犯罪名，即逕依其他證據資
    料提起公訴，致使被告無從於警詢及偵查中辯明犯罪嫌疑，
    甚或自白，以期獲得減刑寬典處遇之機會，難謂非違反上開
    程序規定，剝奪被告之訴訟防禦權，違背實質正當之法律程
    序。故於承辦員警未行警詢及檢察官疏未偵訊，即行結案、
    起訴之特別狀況，被告祇要審判中自白，應仍有上揭減刑寬
    典之適用，俾符合該條項規定之規範目的。」等語，其所闡
    述之重點，應在於行為人犯有修正前毒品危害防制條例第17
    條第2項所定之罪，然於檢察官起訴前，未曾由警方或檢察
    官詢問或訊及其犯罪事實，因形同未曾告知其犯罪嫌疑及所
    犯罪名即逕依其他證據資料提起公訴，致使行為人無從於警
    詢及偵查中辯明犯罪嫌疑、甚或自白，以期獲得減刑寬典處
    遇之機會，故認於此特別情況，應以行為人於審判中自白，
    即合於修正前毒品危害防制條例第17條第2項之規定。
 3、本案觀之被告於警詢、偵訊之供述內容，可知警方已就被告
    上開如犯罪事實欄一、(一)至(三)所示犯罪事實詢問被告，
    並告知被告有關證人許家銘、朱加淇、馬嘉伶警詢所述重要
    內容，且提示被告相關微信通訊內容及監視器畫面翻拍照片
    ，而給予被告辯明犯罪嫌疑，甚或自白以期獲得減刑寬典處
    遇之機會，惟被告於警詢、偵訊時均矢口否認有前開販賣第
    三級毒品既、未遂之犯行：
 (1)被告於108年5月6日警詢時，經警方告以其涉有違反毒品危
    害防制條例罪嫌及受詢問之權利後，已明確否認伊有以顯示
    照片為太極圖案之微信帳號聯繫販賣毒品事宜，並辯稱：「
    （問：警方依據你提供之微信帳號〈大頭照為太極圖案〉，是
    否為你本人使用？）是我本人使用。（問：該微信帳號〈大
    頭照為太極圖案〉做何用途？）我用來找傳播妹用的。（問
    ：經警方勘查該微信帳號〈大頭照為太極圖案〉，疑似作為販
    賣毒品之用，你有無意見陳述？）我不是拿來販賣毒品。」
    云云（見108年度偵字第12716號卷第110頁），並就如犯罪
    事實欄一、(二)所示販賣第三級毒品予朱加淇部分，經警方
    提示被告於案發時與朱加淇之對話譯文內容後，否認係為進
    行毒品交易之聯繫，並推稱其此次與微信暱稱「沒瘦到43不
    出門」之人見面後，未販賣毒品，伊不曾販賣毒品予上開使
    用微信暱稱「沒瘦到43不出門」之人云云（見108年度偵字
    第12716號卷第110頁），再就如犯罪事實欄一、(三)部分，
    經警方提示其與使用微信暱稱「Joise Ki」之人聯繫約定見
    面之目的，表明「不是毒品交易」云云（見108年度偵字第1
    2716號卷第111頁）。
(2）被告就如犯罪事實欄一、(一)、(二)所示販賣第三級毒品予
    許家銘、朱加淇部分，於108年7月22日警詢時經警方告以所
    涉違反毒品危害防制條例之犯罪嫌疑及接受詢問之權利後，
    針對警方就前開事實而為詢問時，均矢口否認而辯稱：「（
    問：警方通知證人許家銘到案，許家銘供稱渠於108年 4月2
    3日中午使用微信與你聯繫購買毒品事宜，有無此事？）沒
    有。（問：你是否認識許家銘？）不認識。（問：你聲稱不
    認識許家銘，為何許家銘能指證你的樣貌特徵以及你駕駛之
    000-0000深藍色BMW自小客車？）這部分我不知道。（問：
    許家銘聲稱於108年4月23日中午以新臺幣2000元向你購買不
    詳重量之愷他命，你有無意見陳述？）沒有販賣給他。（問
    ：警方調閱路口監視器，你駕駛之000-0000深藍色BMW自小
    客車於中午12時50分許確實出現在證人許家銘供稱之交易地
    點，你如何解釋？）我沒印象了。（問：警方通知證人朱加
    淇到案，朱加淇供稱渠於108年5月5日早上8時許使用微信暱
    稱『沒痩到43不出門』與你聯繫購買毒品事宜，有無此事？）
    沒有。（問：續上，警方調閱相關監視器畫面，確實看你駕
    駛之000-0000深藍色BMW自小客車行經朱加淇住處，且朱加
    淇住處電梯監視器畫面也看到朱加淇下樓，朱加淇證稱渠以
    新臺幣3500元向你購買2克愷他命，你如何解釋？）我有去
    找他。我沒有賣。」云云（見108年度偵字第20529號卷第23
    至24頁），且於同上警詢時，針對其所為如犯罪事實欄一、
    (三)所示販賣第三級毒品未遂部分，經警方告以被告關於證
    人馬嘉伶在警詢所稱其有於108年5月5日上午8時許使用微信
    暱稱「Joise Ki」與被告聯繫購買毒品事宜（證人馬嘉伶嗣
    於偵訊具結後已更正陳明係由「邱宇霆」使用其上開微信通
    訊軟體與被告聯絡購買毒品事宜，見108年度偵字第12716號
    卷第262頁），並詢及於被告上開聯絡時間後，依警方所調
    取監視器錄影畫面，有一名男子下樓等情之際，被告仍矢口
    否認有此次販賣第三級毒品未遂之行為，並於警方告知其毒
    品危害防制條例第17條第1項之規定時，答以「我就沒有販
    賣毒品」云云（見108年度偵字第20529號卷第24至25頁）。
 (3)再被告於108年8月2日偵查檢察官訊問時，有其偵查中選任
    之辯護人在場陪同應訊，並經檢察官於偵訊之初即告以被告
    涉嫌之罪名及訴訟之權利，被告於該次偵訊時仍先否認其於
    如犯罪事實欄一、(二)所示時間與朱加淇之微信對話內容與
    毒品交易有關，並辯稱其於此次聯絡後與朱加淇見面，並未
    交付毒品予朱加淇云云，復就如犯罪事實欄一、(一)部分否
    認其認識許家銘，更稱微信「拉胡王」不是伊云云，再就其
    於如犯罪事實欄一、(三)所示時、地，為警起獲扣案之第三
    級毒品否認係供販賣之用，而僅稱係其要去附近之汽車旅館
    開趴使用云云（見108年度偵字第12716號卷第279至280頁）
    ，參以被告於原審108年12月11日初次進行準備程序時，經
    原審受命法官訊及本案被訴事實時，猶然辯稱：「我不認罪
    ，我沒有賣給他們三個人」等語（見原審卷第63頁），足稽
    被告在檢察官起訴前之警詢、偵查階段，確無針對詢問或訊
    問者所詢及或訊問之涉案事實自白之意，且法律並未明定於
    警詢、偵訊階段，詢問或訊問者應行告知受詢問或訊問人有
    關修正前毒品危害防制條例第17條第2項規定之義務，又被
    告於上開偵訊時既已有其辯護人在場，自不致因檢察官是否
    告以該條文所定內容而影響其防禦權，另本案被告於警詢、
    偵訊之供述情況，實與被告上訴理由所引用最高法院101年
    度台上字第709號刑事判決意旨所指承辦員警未行警詢、檢
    察官疏未偵訊即行結案起訴，致使該另案被告無從於警詢及
    偵查中辯明犯罪嫌疑，甚或自白以期獲得減刑寬典處遇之機
    會，烔然不同，自非可比附援引。被告前開上訴意旨徒斷章
    擷取確無法據以認定其自白之部分偵訊內容，且忽略被告於
    上開警詢、偵訊之供述狀況，以一己片面自述之偵查檢察官
    偵訊狀況，誤認被告於警詢、偵訊時均未曾就其所涉犯罪事
    實予以詢問或訊問而無從辯明犯罪事實或據以自白獲得減刑
    之寬典，並進而主張被告應有修正前毒品危害防制條例第17
    條第2項規定之適用云云，尚無可採。
 (4)依上所述，被告如犯罪事實欄一、(一)至(三)所示販賣第三
    級毒品既遂2次、販賣第三級毒品未遂1次之犯行，固據其於
    原審及本院坦認在卷，惟因其未於警詢或偵訊自白，且未有
    承辦員警或檢察官疏未就其涉案事實詢問或偵訊，即由檢察
    官結案起訴，致使其無從自白之情形，自不得僅以被告已於
    法院審判時自白，即認被告有修正前毒品危害防制條例第17
    條第2項規定之適用。
(六)按「犯第4條至第8條、第10條或第11條之罪，供出毒品來源
    ，因而查獲其他正犯或共犯者，減輕或免除其刑。」，固為
    毒品危害防制條例第17條第1項（未修正）所明定。惟被告
    於警詢時因矢口否認犯行，辯稱無販賣毒品，亦無提供上手
    詳細身分供追查，故警方無法進行追查等情，有臺中市政府
    警察局刑事警察大隊110年6月22日中市警刑八字第11000222
    4號函文1紙（見本院卷第75頁）在卷可稽；又臺灣臺中地方
    檢察署亦未因被告之供述而查獲其他正犯或共犯一節，亦
　　有該署110年6月23日中檢謀禮108偵12716字第1109061454號
    函文1件（見本院卷第77頁）在卷可參。是被告本案各次所
    為販賣第三級毒品既、未遂犯行，均未有因其供出本案之毒
    品來源，因而查獲其他正犯或共犯之情事，自均無毒品危害
    防制條例第17條第1項規定之適用。而原判決雖未就此而為
    說明，然尚無礙於其認事用法之本旨，被告以其於警詢已供
    出本案持有之毒品分別係向暱稱「皮卡丘」、「小生不才」
    之成年男子所購買，並指摘原審未向檢警函詢調查有無查獲
    上手，足以影響於原判決之結果而有未當等語，尚非有理由
    。至被告之辯護人於本院準備程序雖聲請再向檢警單位函詢
    有無因被告所提供上手之車號而查獲之情（見本院卷第84頁
    ），然因被告於本院審理時已表明伊提起上訴後，未曾再提
    供相關上手資訊予檢警單位追查等語（見本院卷第119頁）
    ，且本院已於被告上訴後依職權函詢查明，並據臺中市政府
    警察局刑事警察大隊、臺灣臺中地方檢察署分別函覆如前，
    故本院認尚無於被告未向檢警單位提供相關新事證並經其等
    啟動調查或偵查之情況下，再行重覆贅為無益函詢之必要，
    且已據被告及其辯護人於本院審理時表明捨棄此部分之聲請
    （見本院卷第119頁），附此說明。
(七)被告上訴意旨雖復略以：伊本案販賣第三級毒品既、未遂犯
    行，所販賣交付或原圖以販賣而未遂之第三級毒品，均僅為
    少量，堪認係吸毒友儕間之好意轉售，與公然銷售毒品之大
    盤、中盤毒梟有別；又因檢察官於偵查中未詳細探究其意，
    更未提示證人許家銘、朱加淇、馬嘉伶等人證詞與其檢視，
    致其無從確知所訊問之事項與伊販賣第三級毒品罪嫌有關而
    有礙其自白；復酌以其案發時之年紀，教育程度僅高中肄業
    ，雖因一時失慮而誤罹刑典，核其智識究與一般成年人士有
    別，縱有施以刑罰之必要，亦應考慮刑罰之目的係用以教化
    ，而非使其長期與社會隔絕；再伊販賣第三級毒品既遂2次
    之利得僅合計5500元，扣除購毒所需成本，所獲得之利益甚
    少，是否如原判決認定之出於私利販賣毒品，而無刑法第59
    條規定之適用，尚非無疑；另伊父親於109年1、2月間因接
    受頭部開刀手術而住院，日常生活有賴其協助，伊歷此偵審
    程序及其父親重大手術後，已痛改前非，並願面對司法制裁
    ，衡酌被告之情狀，尚與怙惡不悛之徒有別，縱有施以刑罰
    之必要，亦應合於比例原則，原判決漏未斟酌刑罰之目的、
    比例及其犯後態度，逕以伊正值青壯為由，認定並無刑法第
    59條規定之適用，尚有未合等語。惟按「犯罪之情狀顯可憫
    恕，認科以最低度刑仍嫌過重者，得酌量減輕其刑。」，刑
    法第59條固定有明文；惟刑法第59條之酌量減輕其刑，必於
    犯罪之情狀，在客觀上足以引起一般同情，認為即予宣告法
    定低度刑期，猶嫌過重者，始有其適用，至於被告之智識程
    度、犯罪手段、情節、利得、惡性、犯後態度及生活狀況等
    情，僅可作為法定刑內之科刑標準，不得據為酌量減輕之理
    由。而被告上開所為販賣第三級毒品既遂2次、販賣第三級
    毒品未遂1次之行為，確均係出於為一己意圖營利之私利，
    已據本判決於前開理由欄二、(四)中論明，且本案並無被告
    所述因檢察官於偵查程序中未詳細探究其意，及未提示證人
    許家銘、朱加淇、馬嘉伶等人證詞內容，致被告無從確知所
    訊問之事項與伊販賣第三級毒品罪嫌有關而妨礙其自白之情
    ，亦據本判決於上開理由欄三、(五)中詳為論述，本院酌以
    被告如犯罪事實欄一、(一)至(三)所示販賣第三級毒品既遂
    2次、販賣第三級毒品未遂1次之行為，對社會治安、國民身
    體健康所生之影響，於施用者缺款而難耐毒癮之誘惑時，亦
    常可能因此衍生其餘之財產犯罪，故我國立法以重刑而為嚴
    禁，依被告前開販賣第三級毒品既遂2次、販賣第三級毒品
    未遂1次之犯罪情狀，且其中販賣第三級毒品未遂1次部分，
    已適用刑法第25條第2項之規定減輕其刑，實均未存有刑法
    第59條所定情輕法重之情，被告上訴就其前開所為販賣第三
    級毒品既遂2次及販賣第三級毒品未遂1次之犯行，請求均依
    刑法第59條之規定酌減其刑，並無可採。
四、原審認被告上開販賣第三級毒品既遂2次、販賣第三級毒品
    未遂1次犯行之事證均屬明確，乃以行為人之責任為基礎，
    審酌被告尚值青壯，不思依循正途獲取所需，明知毒品不僅
    戕害施用者之生理及心理健康，且施用者為購買毒品以解除
    毒癮，往往不惜耗費鉅資，以致散盡家財連累家人，甚或鋌
    而走險實施財產犯罪，危害社會治安，竟仍為一己私利，無
    視國家杜絕毒品之禁令而為上開販賣第三級毒品既、未遂之
    行為，所為實屬不該；惟考量被告雖於偵查及原審初次進行
    準備程序時否認犯行，然終能於原審後續之準備程序及審理
    中坦承犯行之犯後態度，暨被告販賣愷他命予朱加淇、許家
    銘之價格分別為2000元、3500元，另1次則已著手販賣愷他
    命予「邱宇霆」，幸及時為警查獲而未遂等犯罪情節；以及
    被告自陳高中肄業之智識程度、之前在家幫忙做生意、月收
    入約2至3萬元、未婚、無子女、家境勉持之生活狀況（見原
    審卷第370頁）等一切情狀，適用刑事訴訟法第299條第1項
    前段，修正前毒品危害防制條例第4條第3項、第6項，刑法
    第2條第1項前段、第11條前段、第25條第2項、第51條第5款
    、第38條第1項、第38條之1第1項前段、第3項等規定，分別
    判處被告「甲○○販賣第三級毒品，處有期徒刑柒年貳月；又
    販賣第三級毒品，處有期徒刑柒年肆月；又販賣第三級毒品
    ，未遂，處有期徒刑參年捌月。」，且考量被告本案上開所
    犯各罪之犯罪時間、犯罪之同質性以及定應執行刑之限制加
    重原則，兼顧刑罰衡平之要求及矯正受刑人之目的，定其應
    執行刑為有期徒刑8年，並就沒收部分說明：(一)扣案如附
    表編號一至四所示之第三級毒品，均為被告實行販賣第三級
    毒品犯行前所持有之毒品【指如犯罪事實欄一、(二)、(三)
    部分】，揆諸前揭說明，自應宣告沒收之。另上開毒品之包
    裝袋，與內含之毒品分離時，仍會有極微量之毒品殘留而難
    以析離，足認該等包裝袋與毒品具有不可析離之關係，亦應
    一併沒收之。至鑑驗耗損部分，既已滅失不存在，自無庸併
    予宣告沒收。(二)被告因實施如犯罪事實欄一、(一)、(二)
    所示販賣第三級毒品犯行，分別取得之價金2000元、3500元
    ，均為被告之犯罪所得（共計5500元），應依刑法第38條之
    1第1項前段、第3項之規定宣告沒收之，於全部或一部不能
    沒收或不宜執行沒收時，追徵其價額。(三)至未扣案之被告
    用以安裝微信通訊軟體以聯繫毒品交易事宜之手機1支（含S
    IM卡1張，其手機翻拍照片見108年度偵字第12716號卷第139
    至143頁），雖為被告本案販賣第三級毒品既、未遂所用之
    物，然審酌該手機及SIM卡既未扣案，而手機及SIM卡可供一
    般日常生活聯絡使用，且本案案發至今已有相當期間，以電
    子通訊產品更迭快速，故現存殘餘價值甚低，若逕予宣告沒
    收或追徵價額，對於被告所為本案不法行為之評價與非難，
    抑或刑罰之預防或矯治目的助益甚微，故考量「沒收有無助
    於犯罪之預防」、「欲沒收之客體替代性及經濟價值之高低
    」及「執行沒收之程序成本與目的有無顯失均衡」等節，應
    認倘予沒收顯然欠缺刑法上之重要性，且為免將來執行困難
    及過度耗費公益資源，爰依刑法第38條之2第2項規定，不予
    宣告沒收及追徵【本院就原判決此部分之說明，因認義務沒
    收，仍不排除刑法第38條之2第2項規定之適用，而可不宣告
    沒收或予以酌減之（最高法院109年度台上字第191號刑事判
    決意旨參照），故認尚無不當，附此說明】。另如附表編號
    五所示扣案物，並非被告供本案犯行所用，爰不予宣告沒收
    等情，核原判決經本院補充無礙其判決本旨後之認事、用法
    並無不合，所為各次量刑及所定應執行刑，亦均無不當。被
    告上訴意旨其中以前開理由欄三、(五)至(七)所示內容，主
    張被告所犯各罪應有修正前毒品危害防制條例第17條第2項
    規定之適用，並指摘原審未向檢警函詢調查有無查獲被告供
    出之上手，足以影響於被告合於適用毒品危害防制條例第17
    條第1項之結果，且請求依刑法第59條之規定對被告各次犯
    行酌減其刑部分，依本判決前揭理由欄三、(五)至(七)所示
    之事證及論述說明，均為無理由。又被告上訴內容另以同上
    請求適用刑法第59條之內容，請求在刑法第57條之範圍內從
    輕量刑，而爭執原判決各次量刑及所定應執行刑過重之部分
    ，本院除引用上開理由欄三、(七)之有關說明外，復考以刑
    之量定，係實體法上賦予法院得依職權自由裁量之事項，苟
    已以行為人之責任為基礎，並斟酌刑法第57條各款所列情狀
    ，在法定刑度內酌量科刑，而無明顯失出失入之情形，即不
    得任意指摘為違法，而原判決就被告所為前開販賣第三級毒
    品既遂2次、販賣第三級毒品未遂1次犯行，依刑法第57條之
    規定予以審酌而為量刑，客觀上並未逾越法定刑度，且所定
    應執行刑，亦未有違比例或公平原則，被告此部分上訴意旨
    主要無非僅係對於原判決之量刑及所定應執行刑泛為爭執，
    且被告上揭請求再予從輕量刑之內容，或尚未可採、或已為
    原判決科刑時所斟酌、或不足以影響於原判決之量刑本旨，
    被告此部分上訴俱未依法指摘或表明第一審判決有何量刑上
    之足以影響判決本旨之不當或違法，亦為無理由。基上所述
    ，被告前開上訴均為無理由，應予駁回。
據上論斷，應依刑事訴訟法第368條，判決如主文。
本案經檢察官侯詠琪提起公訴，檢察官甲○○到庭執行職務。
中　　華　　民　　國　　110 　年　　8 　　月　　25　　日
                  刑事第十二庭  審判長法　官  張國忠
                                      法　官  劉敏芳
                                      法　官  李雅俐
以上正本證明與原本無異。
如不服本判決應於收受送達後二十日內向本院提出上訴書狀，其
未敘述上訴之理由者，並得於提起上訴後二十日內向本院補提理
由書（均須按他造當事人之人數附繕本）「切勿逕送上級法院」
。因疫情而遲誤不變期間，得向法院聲請回復原狀。
                                      書記官  蕭怡綸

中　　華　　民　　國　　110 　年　　8 　　月　　25　　日
附錄論罪科刑法條：
修正前毒品危害防制條例第4條第3項、第6項：
製造、運輸、販賣第三級毒品者，處7年以上有期徒刑，得併科
新臺幣7百萬元以下罰金。
前5項之未遂犯罰之。 

附表：
編號 扣案物名稱及數量 備註 一 第三級毒品小惡魔毒品包（標示「DIABLO」彩色包裝之黃色粉末）8包 ㈠、總毛重74.15公克，推估驗前總淨重66.0016公克。 ㈡、取未開封之1包鑑定（驗前淨重8.3147公克），驗餘淨重6.7521公克。 ㈢、檢出第三級毒品4-甲基甲基卡西酮、微量氯甲基卡西酮、微量硝甲西泮成分，其中4-甲基甲基卡西酮純度1.7%，總純質淨重1.1220公克。 二 第三級毒品小惡魔毒品包（標示「DIABLO」彩色方格包裝之粉紅色粉末）8包 ㈠、總毛重136.65公克，推估驗前總淨重124.8418公克。 ㈡、取未開封之1包鑑定（驗前淨重19.5016公克），驗餘淨重17.6117公克。 ㈢、檢出第三級毒品氯乙基卡西酮、微量甲苯基乙基胺戊酮、微量硝甲西泮成分，其中氯乙基卡西酮純度1.2%，總純質淨重1.4981公克。 三 第三級毒品紅星圖案包裝之褐色粉末2包 ㈠、總毛重5.42公克。 ㈡、取未開封之1包鑑定（驗前淨重1.7998公克），驗餘淨重0.7791公克。 ㈢、檢出第三級毒品4-甲基甲基卡西酮成分。 四 第三級毒品愷他命5包 ㈠、總毛重8.31公克。 ㈡、取1包鑑定（驗前淨重1.7988公克），驗餘淨重1.7941公克。 ㈢、檢出第三級毒品愷他命。 五 K盤1個 無